臺灣高等法院高雄分院刑事判決　　　　 100年度上易字第51號
上　訴　人
即　被　告　黃開明
選任辯護人　蔡明哲律師
上列上訴人因業務侵占案件，不服臺灣高雄地方法院99年度易字
第2020號中華民國99年11月16日第一審判決（起訴案號：臺灣地
方法院檢察署99年度偵字第21471 號），提起上訴，本院判決如
下：
    主  文
原判決撤銷。
黃開明犯業務侵占罪，處有期徒刑陸月，如易科罰金，以新臺幣
壹仟元折算壹日。
    事  實
一、黃開明因與雷政華為朋友關係，遂利用工作關係與客戶接洽
    之機會，幫忙址設在高雄市三民區○○○路67之1 號3 樓之
    佳享貿易有限公司（下稱佳享公司，負責人為涂琦慧，係雷
    政華之配偶）銷售葉黃素等相關產品，並與佳享公司約定以
    無底薪制，抽取一定銷售額之佣金，作為薪資給付之方式，
    並代為收取貨款，係屬從事業務之人。詎黃開明因缺錢花用
    ，與址設在屏東縣恆春鎮○○路95號1 樓之恆明眼科診所達
    成銷售佳享公司品名「Lutein」（10ml）之葉黃素產品（下
    稱葉黃素產品）後，即於民國97年5 月6 日出貨葉黃素產品
    予恆明眼科診所，嗣於97年5 月間向恆明眼科診所收取上開
    銷售之貨款，共計新臺幣（下同）2 萬元後，竟意圖為自己
    不法所有之侵占犯意，將原本應交予佳享公司之2 萬元貨款
    ，變持有為所有而侵占入己。嗣佳享公司向黃開明催討上開
    應給付之貨款，因黃開明遲未交付，而向恆明眼科診所查詢
    後，始知悉上情。
二、案經佳享公司訴由高雄市政府警察局三民第二分局移送臺灣
    高雄地方法院檢察署檢察官偵查起訴。
    理  由
壹、程序部分：
    按被告以外之人於審判外之陳述，雖不符刑事訴訟法第159
    條之1 至第159 條之4 之規定，而經當事人於審判程序同意
    作為證據，法院審酌該言詞或書面陳述作成時之情況，認為
    適當者，亦得為證據。當事人、代理人或辯護人於法院調查
    時知有第159 條第1 項不得為證據之情形，而未於言詞辯論
    終結前聲明異議者，視為有前項之同意，同法第159 條之5
    第1 、2 項定有明文。立法意旨在於傳聞證據未經當事人之
    反對詰問予以核實，原則上先予排除，惟若當事人已放棄反
    對詰問權，於審判程序中表明同意該等傳聞證據可作為證據
    ，基於尊重當事人對傳聞證據之處分權，及證據資料愈豐富
    ，愈有助於真實發見之理念，且強化言詞辯論主義，使訴訟
    程序得以順暢進行，上開傳聞證據亦均具有證據能力。查本
    案據以認定被告犯罪事實存否之被告以外之人之言詞或書面
    陳述，被告及檢察官於本院審理時，均同意作為證據，且於
    本院言詞辯論終結前，均未聲明異議，而本院審酌該言詞及
    書面陳述作成之情況，未見有何不適當之情形，故依前開規
    定，均得為證據。
貳、實體部分：
一、訊據被告黃開明固坦承代為銷售佳享公司之產品，並從中收
    取佣金獲利，且於97年5 月6 日出售葉黃素產品予恆明眼科
    診所等情，惟矢口否認有何業務侵占之犯行，辯稱：我與雷
    政華間為朋友關係，且有時侯會跟他借貸，98年間已還款3
    萬5,000 元予雷政華，此金額包括了上開貨款部分，因我與
    雷政華純粹是借貸關係，且跟恆明眼科診所所收取之2 萬元
    ，僅須給佳享公司1 萬5,000 元，其餘5,000 元係我賺取之
    利潤，我並無侵占佳享公司之貨款云云。辯護人為被告辯護
    稱：被告為麥迪森企業股份有限公司（下稱麥迪森公司）之
    業務主任，與雷政華為朋友關係，時而因週轉關係，曾陸續
    向雷政華借貸約數萬元，被告為幫雷政華拓展業務，答應在
    跑業務之餘代銷葉黃素等相關產品，雙方約定略為：被告以
    某進貨價格向雷政華之佳享公司進貨，貨款通常未當日給付
    ，而係日後再結清，然若因無法對外銷售，被告亦可以進貨
    之價格向佳享公司退貨，然只要被告未退貨，其進貨部分，
    聽任被告處分，日後出售之盈虧亦皆由被告自負，概與佳享
    公司無關。因此被告與佳享公司間，絕無雷政華所稱有所謂
    一定額度之佣金。雷政華係因佳享公司曾與被告任職之麥迪
    森公司間，因類似代銷貨物行為引發糾紛而導致有民事訴訟
    ，佳享公司於該民事訴訟中曾提出民事上訴狀，其中亦提及
    與本案有關恆明眼科診所之貨款，及98年10月6 日、8 日進
    貨之款項等事項，然終以麥迪森公司勝訴確定，雷政華因懷
    疑被告幫助麥迪森公司，故遷怒被告，而提出本件告訴，被
    告屬池魚之殃。於上開民事事件中，佳享公司與麥迪森公司
    之代銷貨品關係，其模式與被告及佳享公司間之關係雷同，
    麥迪森公司亦同意佳享公司可以退貨，而無佣金之約定。又
    被告既為麥迪森公司之業務主任，既係幫助雷政華拓展業務
    ，被告大可藉由本身之商業人脈，以較高之價格出售予他人
    賺取利潤較高之差價，何需屈就於類似業務員身份僅賺取利
    潤較低之佣金？故雷政華指訴，與常情不符，不足採信。又
    被告並無佳享公司之名片，且被告為佳享公司之業務主任，
    亦不致於以佳享公司名義對外與他人交易，又本案並無其他
    交易可以證明被告係依此佣金模式而為交易，雷政華指訴之
    事實，又發生於97年間，卻直至99年間始提出告訴，雷政華
    或佳享公司又未曾以任何方式向被告催討此筆款項，顯見雷
    政華之指訴不能採信。再經被告事後追查，被告因曾將麥迪
    森公司之眼藥水等貨品出售給恆明眼科診所，貸款共計12,7
    00元（其中佳康藥局部分，係因恆明眼科診所剛開業不久不
    及聘僱藥師，故當時權宜之計將處方簽釋出，由病患持進佳
    康藥局取藥，嗣聘僱藥師後，訂購之藥品始改寄送恆明眼科
    診所，然實際上均為恆明眼科診所訂購之貨品），而恆明眼
    科診所曾開立97年11月30日、面額32,700元之支票交付被告
    以支付上開葉黃素及眼藥水之貨款，由被告向所任職之麥迪
    森公司之台灣銀行桃園分行帳戶提示兌現。故被告與佳享公
    司間之進貨行為，應屬買賣及委託銷售關係，進貨之貨物，
    及其後出售他人之款項，其所有權人均為被告，被告未結清
    給付之買賣貨物貨款，性質應屬民事糾紛，而與刑法業務侵
    占罪之構成要件不該當云云（見100 年3 月21日刑事辯護意
    旨狀，本院卷第30-35 頁；100 年3 月28日刑事調查證據聲
    請狀，本院卷第55-58 頁）。
二、經查：
  (一)被告於97年5 月6 日代為銷售佳享公司之葉黃素產品予恆明
    眼科診所，並向該診所收取2 萬元之貨款等情，業經被告於
    警詢時供稱：我於97年5 月6 日曾代銷佳享公司產品予恆明
    眼科診所，當時貨款是由我收取無誤，金額為2 萬元，該金
    額收取後我沒有交回去給佳享公司，亦沒有與佳享公司算貨
    款事宜等語（見99年6 月14日警詢筆錄，警卷第2-3 頁），
    並有佳享公司代表人雷政華所提出之出貨單1 紙附卷可佐（
    見偵卷第23頁），故此部分之事實，應可認定。
  (二)而證人雷政華於偵訊中證稱：被告與佳享公司約定代為銷售
    西藥及醫療器材，並收取貨款，佳享公司並無給付底薪予被
    告，係以銷售金額減去進貨成本後之利潤除以2 方式，作為
    給付被告之佣金等語（見99年7 月8 日偵訊筆錄，偵卷第17
    頁），其於本院審理時亦證稱：該葉黃素是佳享公司委託被
    告銷售，被告收取貨款後應交給公司，我們才將佣金算給被
    告。我們有詢問被告為何還未收回貨款，被告係稱還未收到
    。而我們於97年10月才打電話問恆明眼科診所，恆明眼科診
    所說已交付支票給被告，我們才知道等語（見本院100 年3
    月22日審判筆錄，本院卷第52-53 頁）。被告於警詢時亦供
    稱：我是代銷佳享公司之產品從中抽取佣金等語（見99年6
    月14日警詢筆錄，警卷第2 頁），被告於偵訊時又供稱：我
    與雷政華達成協議，於我跑客戶時順便幫他銷售葉黃素產品
    ，雷政華給我1 個底價，事後如有跟客戶收取貨款，再與雷
    政華會帳等語（見99年7 月8 日偵訊筆錄，偵卷第18-19 頁
    ），則被告此部分之供述，與雷政華上開所證相符，是被告
    幫佳享公司銷售葉黃素產品，並代為收取貨款，核屬其業務
    工作之範圍，堪認無疑，且被告既係代銷售及收取貨款，則
    收取貨款後，無論雙方對於佣金是否有爭議，均應於合理期
    間內將收取之貨款交付給佳享公司。又被告與佳享公司間就
    佣金之給付既有協議，則被告銷售葉黃素產品後向客戶所收
    取之貨款，即應先繳回佳享公司，經計算銷售之利潤後，再
    行將利潤之部分給付予被告當作佣金，而非由被告先行計算
    利潤多寡，再將收取之貨款扣除應得佣金之餘額後，始交付
    予佳享公司。惟被告於恆明眼科診所支付貨款後，卻遲未將
    貨款交付佳享公司，又未告知佳享公司其貨款已收取，則其
    主觀上應有不法所有之犯意，應可認定，故被告辯稱：並無
    侵占之犯行云云，尚不能採信。因被告未將收取自恆明眼科
    診所之款項2 萬元，交付予佳享公司而挪為己用，則被告利
    用業務工作而侵占上開金額之事實，即堪認定。
  (三)雖然雷政華於本院審理時亦證稱：上開出貨單係事後所簽具
    等語（見100 年3 月22日審判筆錄，本院卷第51頁），惟被
    告並不否認有為佳享公司代銷售該筆葉黃素給恆明眼科診所
    及收取貨款之事實，業如上述，則縱該筆出貨單係於事後開
    立，仍不能為被告有利之認定。又被告既係與佳享公司間約
    定代為銷售及收取貨款而抽取佣金以獲利，則被告與佳享公
    司間就上開銷售給恆明眼科診所之葉黃素部分，即非買賣關
    係，辯護人此部分之所辯，尚不能採。另縱恆明眼科診所以
    上開支票交付被告，被告以之向麥迪森公司之帳戶提示，亦
    係被告事後如何處分其侵占款項之問題，而與被告是否成立
    侵占犯行無涉，而不能為被告有利之認定。
  (四)綜上所述，被告上開業務侵占之犯行，事證明確，堪予認定
    ，應依法論科。
三、核被告上開所為，係犯刑法第336 條第2 項之業務侵占罪。
四、原審因認被告上開犯罪事證明確，而予依法論科，固非無見
    。惟查，被告被訴於97年10月4 日及同年月6 日之侵占犯行
    ，其犯罪不能證明，而應不另為無罪判決諭知（詳後述），
    原審亦予以論罪科刑，尚有違誤。被告上訴指摘原審判決此
    部分不當，為有理由，另被告亦否認上開本院論罪部分之犯
    行，而提起上訴，雖無理由，業如上述，惟原審判決既有上
    開違誤，仍應由本院全部予以撤銷改判。
五、爰審酌被告利用銷售告訴人公司葉黃素產品之機會，將代為
    收取之款項，變易持有為所有而挪為己用，造成告訴人公司
    財物損失，行為實有非議之處，惟念及被告於原審審理時曾
    攜帶款項，並積極表示欲與佳享公司和解（見原審易卷第14
    頁），然因佳享公司代表人雷政華無意和解而未能達成，有
    審判筆錄及公務電話紀錄各1 份附卷可憑（見原審易卷第14
    、17頁），足認其惡性非深，犯後態度尚可，且無前案犯行
    ，復有臺灣高等法院被告前案紀錄表1 份在卷可稽，素行尚
    可，並參以被告本案業務侵占財物之金額共計僅2 萬元，及
    其犯罪之動機、手段等一切情狀，量處如主文第2 項所示之
    刑，並諭知易科罰金之折算標準，以示懲儆。
六、不另為無罪諭知部分：
  (一)公訴意旨另以：被告另於97年10月4 日及同年6 日，以佳享
    公司名義，與恆明眼科診所，就葉黃素訂立銷售價金分別為
    4,500 元、6,000 元之銷售契約後，復藉利用前往恆明眼科
    診所收取貨款之機會，於收取貨款後，未如數繳回佳享公司
    ，而接續將所收取之貨款侵占入己。因認被告此部分所為，
    亦涉犯刑法第336 條第2 項之業務侵占罪嫌云云。
  (二)按犯罪事實應依證據認定之，無證據不得認定犯罪事實；又
    不能證明被告犯罪者，應諭知無罪之判決，刑事訴訟法第15
    4 條第2 項及第301 條第1 項分別定有明文。復按刑事訴訟
    法上所謂認定犯罪事實之證據，係指足以認定被告確有犯罪
    行為之積極證據而言，如未能發現相當證據或證據不足以證
    明，自不能以推測或擬制之方法，以為裁判基礎（最高法院
    29年上字第3105號、40年台上字第86號判例意旨參照）。再
    刑事訴訟上證明之資料，無論其為直接或間接證據，均須達
    於通常一般之人均不致有所懷疑，而得確信其為真實之程度
    ，始得據為有罪之認定，若關於被告是否犯罪之證明未能達
    此程度，而有合理懷疑之存在，致使無從形成有罪之確信，
    根據「罪證有疑，利於被告」之證據法則，即不得遽為不利
    被告之認定（最高法院76年度台上字第4986號判例意旨參照
    ）。另刑法業務侵占罪之成立，以因執行業務而持有他人之
    物為前提，必行為人先合法持有他人之物，而於持有狀態繼
    續中，擅自處分，或易持有為所有之意思，而逕為所有人之
    行為，始克相當。
  (三)訊據被告堅決否認有此部分之犯行，辯稱：這二筆葉黃素是
    我私下跟佳享公司拿的，供自己親人食用，不是送到恆明眼
    科診所的貨等語。而檢察官起訴認被告涉犯此部分之犯行，
    係以被告供述、雷政華指訴、佳享公司出貨單、及被告與雷
    政華間往來之電子郵件等資料為主要論據。惟查：
  1.被告於警詢時雖供稱：該二筆葉黃素是我本人簽收無誤，錢
    也尚未交付佳享公司等語（見99年6 月14日警詢筆錄，警卷
    第3 頁），而雷政華於警詢、偵訊時亦指訴稱：該二筆係出
    貨給恆明眼科診所云云，惟雷政華於本院審理時改稱：這二
    筆葉黃素是我們給被告每盒250 元，都是收現金的，而請被
    告簽收，但被告說他手頭不方便，所以暫時欠款。這二筆交
    易屬於現金交易，是被告自己要買斷的，而不是佳享公司委
    託他賣，是佳享公司賣給被告，只是被告後來沒有付錢，與
    恆明眼科診所的交易不同等語（見本院100 年3 月22日審判
    筆錄，本院卷第53頁）。則關於上二筆葉黃素交易之性質，
    雷政華前後指訴並不一致，而於本院審理時之指訴，則與被
    告上開所辯相符，則雷政華於警詢、偵訊時所為不利被告之
    指訴，尚不能遽予採信。
  2.另卷附佳享公司之出貨單，其關於此二筆葉黃素交易之記載
    ，有別於上開本院論罪部分交易之記載，亦即此二筆並非出
    貨單上原來之記載，而係另外以筆加記，且亦未明確表示係
    出貨給恆明眼科診所之貨品，有該出貨單附卷可稽（見偵卷
    第23頁）；另卷附雷政華與被告間之二封電子郵件內容，亦
    未表明此二筆貨品係出貨給恆明眼科診所之貨款，亦有該電
    子郵件附卷可稽（見警卷第19、24頁）。故上開證據，均不
    能證明雷政華上開於警詢、偵訊時所為不利被告之指訴與事
    實相符。
  3.綜上所述，被告此部分與雷政華於本院審理時所證相符之辯
    解，尚非不能採信，亦即該二筆貨品尚不能認定係被告代佳
    享公司出售給恆明眼科診所之貨品，而應係佳享公司出賣給
    被告之貨品，則被告向佳享公司購買該二筆貨品而取得該等
    貨品，即難認係因其執行業務而持有他人之物，縱被告事後
    未依約給付貨款給佳享公司，而有遲延給付之情形，依上開
    說明，仍與刑法業侵占罪之犯罪構成要件不符。
  (四)綜上所述，檢察官所指被告此部分之犯行，所為訴訟上之證
    明，尚未達到通常一般之人均不會有任何懷疑，而得確信被
    告犯行之真實程度，自無從說服本院形成有罪之心證。此外
    ，復查無其他積極證據足認被告確有檢察官所指前揭犯行，
    被告此部分之犯罪尚屬不能證明。惟因檢察官起訴認被告此
    部分若構成犯罪，則與本院前開論罪部分犯行間，有接續犯
    之實質上一罪關係，爰就此部分不另為無罪判決之諭知。
據上論斷，應依刑事訴訟法第369 條第1 項前段、第364 條、第
第299 條第1 項前段，刑法第336 條第2 項、第41條第1 項前段
，刑法施行法第1 條之1，判決如主文。
本案經檢察官陳建年到庭執行職務。
中    華    民    國   100    年    6     月    7     日
                刑事第二庭  審判長法  官  林正雄
                                  法  官  黃壽燕
                                  法  官  邱明弘
以上正本證明與原本無異。
不得上訴。
中    華    民    國   100    年    6     月    7     日
                                  書記官  林明威
附錄本判決論罪之法條：
中華民國刑法第336 條
（公務公益侵占罪、業務侵占罪）
對於公務上或因公益所持有之物，犯前條第1 項之罪者，處1 年
以上7 年以下有期徒刑，得併科5 千元以下罰金。
對於業務上所持有之物，犯前條第1 項之罪者，處6 月以上5 年
以下有期徒刑，得併科3 千元以下罰金。
前2 項之未遂犯罰之。